【裁判字號】    97,訴,748
【裁判日期】    980624
【裁判案由】    分割共有物
【裁判全文】
臺灣彰化地方法院民事判決  97年度訴字第748號
原      告  甲○○
訴訟代理人  鐘為盛律師
複代理  人  丁○○
被      告  丙○○
            乙○○
共      同
訴訟代理人  陳建良律師
上列當事人間請求分割共有物事件，本院於民國98年6 月10日言
詞辯論終結，判決如下：
    主      文
兩造共有坐落彰化縣二林鎮○○○段外崙子腳小段三一０之六地
號、地目建、面積一二九八平方公尺之土地，應分割為如附圖甲
案即彰化縣北斗地政事務所民國九十八年二月二十五日土地複丈
成果圖所示，編號甲部分、面積三九一平方公尺之土地，分歸被
告丙○○取得；編號乙部分、面積三九一平方公尺之土地，分歸
被乙○○告取得；編號丙部分、面積三九一平方公尺之土地，分
歸原告取得；編號丁部分、面積一二五平方公尺之土地，分歸兩
造共同取得，並按應有部分比例各三分之一之比例維持共有。
訴訟費用由兩造按附表所示之比例負擔。
    事實及理由
壹、程序方面：
    按訴訟繫屬中為訴訟標的之法律關係，雖移轉於第三人，於
    訴訟無影響。但第三人如經兩造同意，得聲請代當事人承當
    訴訟，民事訴訟法第254 條第1 項定有明文。原共有人陳藝
    云起訴時原為坐落彰化縣二林鎮○○○段外崙子腳小段310-
    6 地號、地目建、面積1,298 平方公尺土地（下稱系爭土地
    ）之共有人，嗣於訴訟程序進行中之民國97年11月19日將其
    應有部分3 分之1 出售予原告，並於97年12月10日完成移轉
    登記，原告乃於98年1 月14日本院言詞辯論期日以書狀聲請
    承當訴訟，復經原共有人陳藝云及被告丙○○、乙○○同意
    ，核與前揭規定相符，應予准許。
貳、實體方面：
一、原告主張：
  (一)系爭土地，為兩造所共有，兩造應有部分比例詳如附表所示
    。
  (二)又系爭土地並無因物之使用目的不能分割之情事，或契約訂
    有不分割之期限，惟兩造無法達成協議分割，爰依民法第82
    3 條第1 項、第824 條規定，請求判決分割系爭土地，其分
    割方法，請求依附圖甲即彰化縣二林地政事務所民國98年2
    月25日土地複丈成果圖所示分割方案分割。
  (三)附圖甲案使兩造分得之土地均直接面臨既成巷道，且面寬較
    寬，可興建2 戶房屋，較有利土地利用。又兩造分割後的土
    地地形方正，能夠最有效的利用土地。另附圖甲案就有關預
    留通路部分，同意被告之主張，亦即以既成道路中心線向系
    爭土地方向量測3 米的寬度，作為預留通路的西側邊線，該
    邊線以東的部分，全部作為預留通路使用。
  (四)又若依被告二人所提出之附圖乙案即彰化縣二林地政事務所
    98年2 月25日土地複丈成果圖所示分割方案分割，兩造所分
    得之土地屬狹長型，長寬大約是6 比1 ，顯然跟一般建物的
    比例是2 比1 或3 比1 ，差距太大，並不利於將來建築房屋
    之規劃，且附圖乙案使被告二人原有之房屋亦有拆除之處，
    被告如以房屋須拆除否定附圖甲案，顯非的論。另附圖乙案
    沒有面臨道路，將來指定建築線會有問題等語。並聲明：如
    主文所示。
二、被告丙○○、乙○○則以：
  (一)同意分割，但不同意原告所提附圖甲案，請求依附圖乙案分
    割，私設道路部分以系爭土地東側之既成道路中心線向系爭
    土地方向量測3 米的寬度，作為預留通路的西側邊線，該邊
    線以東的部分，全部作為預留通路使用，並由兩造維持共有
    。
  (二)雖附圖甲、乙案之差異僅在將土地以南北向或東西向分割，
    然被告二人為兄弟，於系爭土地上仍有如附圖丙即彰化縣二
    林地政事務所97年10月14日土地複丈成果圖所示編號310-B
    、310-C 之建物存在，若依附圖乙案分割，被告二人之建物
    將得以全部保存，雖被告乙○○取得土地上仍有部分被告丙
    ○○之建物，惟此乃被告乙○○願意承擔的不利益。反之，
    附圖甲案將使被告乙○○之建物拆除近半。
  (三)又除系爭土地外，原告尚與被告丙○○共有系爭土地北側之
    同段310-4 地號土地，被告二人則共有系爭土地南側之同段
    310-11地號土地。因此若依附圖乙案分割，不但原告所分得
    之土地得與同段310-4 地號土地鄰接，被告丙○○所分得之
    土地則得同時與同段310-4 及310-11地號土地鄰接，被告乙
    ○○所分得之土地亦得與同段310-11地號土地鄰接。反觀附
    圖甲案，被告等所分得之土地顯均無法與同段310-11地號土
    地連接，而原告所分得之土地亦有無法連接同段310-4 地號
    土地之缺點，對於日後土地的合併利用，顯然不利。故可知
    附圖甲案在地上建物之保存及與相鄰土地之合併使用上，實
    難以兩全其美。
  (四)系爭土地為特定農業區之甲種建築用地，依非都市土地使用
    管制規則第9 條第l 項第2 款之規定，其建蔽率為百分之60
    ，容積率（基地內建築物總地板面積與基地面積之比）為百
    分之240 。雖附圖乙案中兩造各自分得之土地面寬約僅8 公
    尺，確較附圖甲案為窄，然依彰化縣畸零地使用自治條例第
    3 條之規定，上開寬度可供建築房屋2 棟無虞。又雖土地深
    度達42至43公尺，然依建蔽率百分之60計算，可建築之深度
    約為25公尺，並無過深之虞，且相當符合國人喜愛房屋縱深
    足之風水學觀點。況兩造分得的土地南北長約42米，寬度約
    8 到10米，大約是1 比5 到1 比4 ，再依法定空地的規定，
    百分之40 須 作法定空地，實際建築的土地長度只剩下24米
    左右，符合原告所講的1 比2 到1 比3 的比例。而反觀附圖
    甲案，首須面臨者即為系爭土地南端寬度扣除既成道路與私
    設通路寬度後僅餘24公尺，北端寬度則為約30公尺，若求分
    配土地之形狀方正，將使南端土地面寬約15.5公尺，中間土
    地面寬約14.5公尺, 北端土地面寬則僅約13.5公尺，已使各
    共有人所分得之土地面寬不等而有不公平之虞。雖原告之方
    案有土地面寬較大之優點，然以土地之深度而言，依建蔽率
    百分之60計算後，南端土地所餘可供建築土地之深度僅約14
    .41 公尺，北端亦僅有18公尺，除深度均較被告主張方案為
    劣外，亦有北優南劣之不公平之失，且將來可供建築使用的
    土地會變成正方形，此與民間在建屋的時候考慮房屋的深度
    多過於考慮房屋的寬度的習慣不符。
  (五)因系爭土地南側的310 之11的土地是被告二人所共有，上有
    私設道路存在，故依附圖乙案分割，將來也沒有指定建築線
    問題。且原告分得之附圖乙所示編號3 部分土地，面臨6 米
    寬的道路，且臨路，道路長度達42公尺，不論原告作何種利
    用，均為建築法規所允許。
  (六)綜上所陳, 比較兩造所提方案優缺點後，實應認被告所提之
    附圖乙案在建物保存、土地合併使用等，均優於原告所主張
    者，而在土地面寬及深度上，除合於法定要件，足供建屋2
    棟外，亦無如原告所主張方案將生不公平情形之失，應較可
    採等語，資為抗辯。並聲明：請求判決分割為如附圖乙案所
    示。
三、得心證之理由：
  (一)本件原告主張坐落彰化縣二林鎮○○○段外崙子腳小段310-
    6 地號、地目建、面積1,298 平方公尺土地，為兩造所共有
    ；兩造應有部分比例詳如附表所示。系爭土地依法並無不能
    分割之情形，兩造亦無不為分割之約定，兩造就分割方式無
    法協議分割等情，業據原告提出地籍圖謄本、土地登記謄本
    為證，且為到庭之被告丙○○、乙○○所不爭執，堪認原告
    此部分之主張為真實。
  (二)次按共有人因共有物分割之方法不能協議決定，而提起請求
    分割共有物之訴，應由法院斟酌當事人之聲請、共有物之性
    質、經濟效用及全體共有人之利益、意願等公平決定之。關
    於系爭土地之分割方法，有原告提出如附圖甲案所示方案及
    被告丙○○、乙○○提出如附圖乙案所示方案，則本院審酌
    ：
  1.系爭土地雖略呈梯形，但地形甚完整，東邊面臨現存私設道
    路，可供出入至彰化縣二林鎮○○路，而南邊為被告丙○○
    、乙○○所共有之同段310-11地號土地，北邊為原告及被告
    丙○○共有之同段310-4 地號土地，西邊則與訴外人所有土
    地相鄰。且系爭土地上由北至南有訴外人莊朝麟使用之鐵皮
    屋、舊式磚造房屋，被告丙○○、訴外人莊萬華、被告乙○
    ○使用之舊式磚造房屋，上開房屋均未經保存登記，其餘土
    地則為空地等情，業據本院會同兩造及彰化縣二林地政事務
    所測量員到場勘測屬實，並製有勘驗筆錄、現場略圖、附圖
    丙附卷可稽，至堪確定。
  2.附圖甲案所示之分割方案，使兩造分得之土地東邊可直接面
    臨現有私設道路，無對外聯絡問題，且符合兩造所提分割方
    案均在系爭土地東側預留6 米寬道路用地之目的；又該方案
    使系爭土地分成寬各約13、14、15公尺，長各約30及28、28
    及26、26及24公尺之土地，雖略成梯型，但梯形之斜邊為西
    邊未臨路之一側，東邊臨路之一側則以平整面寬與道路相連
    接，且因該梯形因上底與下底長度差距均僅約2 公尺，故西
    側斜邊之斜度不大，亦無礙分割後土地之規劃及建築，是該
    方案分割後土地可稱甚為完整方正，寬度與長度足供興建2
    棟格局完整之房屋，對土地之利用效益甚佳；另各共有人分
    得之土地價值與原應有部分比例相當，甚為公平。至被告雖
    辯稱附圖甲案將使被告乙○○之建物拆除近半，且對於日後
    與相鄰土地的合併利用，顯然不利，並使各共有人所分得之
    土地面寬不等而有不公平之虞等語。惟查：
  (1)依附圖甲案分割後，被告乙○○之建物雖有部分將位在分配
    予原告之土地上，而有將來難以保存問題，然該建物為未經
    保存登記之違章建築，為兩造所不爭執，應可確定；且被告
    乙○○之建物雖結構尚稱良好，堪供居住使用，但確屬年代
    久遠之老舊磚造瓦頂平房乙節，復經本院至現場勘驗明確，
    有勘驗筆錄及現場簡圖在卷可佐；則本院審酌被告乙○○
    之建物既屬違章建築，又已甚老舊、價值不高、且縱依附
    圖乙案將編號3部 分分配予原告之結果，亦將導致與被告二
    人所有房屋屋況條件相同，訴外人莊朝麟、莊萬華所有之房
    屋遭大面積拆除之狀況、及附圖甲案已儘量保存被告二人
    建物，被告乙○○遭拆除之建物面積非大，為使分割方案之
    規劃能將系爭土地發揮最大效用，不宜因部分現存老舊違章
    建物可能遭拆除即捨棄該有利於將來發揮土地使用效益之方
    案等情，認縱因土地分割可能導致被告乙○○之部分建物須
    予拆除，仍不致造成被告乙○○過大損失，亦無礙於社會經
    濟之安定。
  (2)又本件係就系爭土地為分割，原告並未就被告丙○○、乙○
    ○所共有之同段310-11地號土地及原告、被告丙○○共有之
    同段310-4 地號土地請求合併分割，則各土地於系爭土地分
    割後是否可合併使用，本非系爭土地分割時最重要之審酌條
    件，況系爭土地為甲種建築用地，而同段310-11地號及310-
    4 地號土地均為特定農業區農牧用地，有土地登記謄本附卷
    可稽，系爭土地與同段310-11地號及310-4 地號土地使用用
    途及法令限制明顯不同，亦無合併使用之必要性，是縱系爭
    土地因分割而有不能與上開2 筆土地合併使用之情形，亦難
    認有何不利益可言。
  (3)另兩造分得之土地臨私設道路之東側面寬雖有不同，惟面寬
    最寬者與最窄者相差不過2.47公尺，差距非大，且面寬最窄
    者，其縱深亦有較面寬最寬者深6.34公尺之優點，就土地之
    利用可謂各有長處，況此係受限於系爭土地本身地形始然，
    縱依附圖乙案分割亦有各筆土地地形不一之情形，故尚難以
    此指摘附圖甲案有所不公。
  (4)是本院認尚難因被告上開主張即認附圖甲案有何不當。
  3.而被告二人所提附圖乙案，係以南北向分割，兩造分得土地
    南邊面寬僅約8 公尺，北邊亦僅約10公尺，雖就建築1 棟房
    屋而言並無問題，然若建築2 棟房屋則有面寬過窄之嫌，且
    土地南北縱深均達42公尺，就面寬僅約8 公尺及10公尺之土
    地於利用上，縱深實屬過長，相較於附圖甲案之各筆分割土
    地均可供妥適完整規劃2 棟房屋，附圖乙案對於土地之利用
    效益顯然較差；況附圖乙案所示分割方案中編號1 、2 之土
    地均無對外聯絡之道路可供通行，對將來土地之利用甚為不
    利；至被告雖辯稱其等為同段310-11地號土地之共有人，將
    來可經由該土地對外通行等語，然系爭土地東側本即臨現存
    私設道路，附圖乙案亦預留有6 公尺寬之道路用地（即編號
    4 部分）維持共有，附圖乙案捨此現存私設道路作為對外通
    行之道路，難認有較適當之處；又基於被告二人不互拆彼此
    建物之協議，附圖乙案雖可完整保留被告二人之建物，惟被
    告乙○○之建物是否有加以保存之必要性已如上述，是被告
    丙○○、乙○○所提附圖乙案，尚難認為係較妥適之方案。
  4.綜上，附圖甲案所示分割方案客觀上對兩造既無何特別不利
    之處，對土地利用之便利性及經濟效率又較附圖乙案為佳，
    自堪稱允當，是本件依附圖甲案分割應為可取。從而，本院
    認附圖甲案所示之方案應屬公平且適當，爰判決如主文第1
    項所示。
四、訴訟費用負擔之依據：民事訴訟法第78條、第80條之1。
中    華    民    國    98    年    6     月    24    日
                  民事第二庭  法  官  吳永梁
附表：
┌──┬─────┬─────────┐
│編號│共有人姓名│應有部分及訴訟費用│
│    │          │負擔之比例        │
├──┼─────┼─────────┤
│１  │丙○○    │   1/3            │
├──┼─────┼─────────┤
│２  │乙○○    │   1/3            │
├──┼─────┼─────────┤
│２  │甲○○    │   1/3            │
└──┴─────┴─────────┘
以上正本係照原本作成。
如對判決上訴，應於判決送達後20日內向本院提出上訴狀。
中    華    民    國    98    年    6     月    24    日
                              書記官  陳美敏


司法院資訊處製作；財團法人民間司法改革基金會備份。
